---
title: "Raport z listy 4"
subtitle: "Modele regresji i ich zastosowania"
author: "Ksawery Józefowski,   album 277513"
date: "`r Sys.Date()`"
output: 
  pdf_document:
    toc: true
    fig_caption: yes
    fig_width: 5 
    fig_height: 4 
    number_sections: true
header-includes:
   - \usepackage[OT4]{polski}
   - \usepackage[utf8]{inputenc}
   - \usepackage{graphicx}
   - \usepackage{float}
fontsize: 12pt 
---

```{r setup, include=FALSE}
knitr::opts_chunk$set(echo = TRUE)
knitr::opts_chunk$set(warning = FALSE, message = FALSE) 
knitr::opts_chunk$set(fig.pos = "H", out.extra = "", fig.align = "center")

set.seed(123)
```


# Wstęp
<!-- Wczytaj do pakietu statystycznego dane z pliku 
„regresja wielokrotna 2026.xlsx”.
-->

Wczytujemy dane z pliku *regresja wielokrotna 2026.xlsx*.
```{r dane}
library(openxlsx)
library(kableExtra)
dane <- read.xlsx("C:/Users/ksawe/Desktop/MREG/lab4.xlsx")
dane.2 <- dane
```


# Zadanie 1
<!-- 
Dla każdej z par zmiennych (Y, Xi),(Xi, Xj ) wykonaj wykres rozrzutu.
Przeanalizuj otrzymane rysunki i odpowiedz na następujące pytania:
-->
 
```{r wykres rozrzutu}
pairs(dane.2, cex=0.5)
``` 


## Podpunkt (a)
<!-- 
(a) Które ze zmiennych objaśniających mogą mieć liniowy wpływ na 
zmienną objaśnianą Y ?
-->

Potencjalne zmienne objaśniające, które mogą mieć linowy wpływ na zmienną objaśnianą to na przykłąd $X6$, któej wykres rozrzutu najbardziej przypomina trend liniowy, pozostałe które potencjalnie zachowują się liniowo to $X8, X9, X10$.


## Podpunkt (b)
<!-- 
(b) Czy pojawia się problem współliniowości, to znaczy, czy istnieje choć jedna
para silnie ze sobą skorelowanych zmiennych objaśniających?
-->

Tak pojawia się problem współliniowości, głównie między parami \newline
$(X2,X8), (X6,X9), (X2,X10), (X8,X10)$


## Podpunkt (c)
<!-- 
(c) Czy pojawiają się obserwacje odstające?
-->

Tak, na wykresach można zauważyć obserwacje, które znacznie odstają od występujących czarnych skupisk.





# Zadanie 2
<!-- 
Wyznacz macierz korelacji próbkowych dla zmiennych Y, X1, . . . , Xp−1
i po przeanalizowaniu tak otrzymanych współczynników ponownie odpowiedz 
na pytania (a) i (b) z poprzedniego punktu.
-->

Próbkowy współczynnik korelacji Pearsona wyraża się wzorem
$$
r=\frac{\sum\limits_{i=1}^{n}(x_i - \overline{x}) \cdot (y_i - \overline{y})}{\sqrt{\sum\limits_{i=1}^{n}(x_i - \overline{x})^2\cdot \sum\limits_{i=1}^{n}(y_i - \overline{y})^2}}
$$
i jest zaimplementowany w funkcji *cor()*.

```{r}
kable(cor(dane.2), digits=3)
```


## Podpunkt (a)

Współczynnik korelacji potwierdza, że zmienna objaśniająca $X6$ jest "najlepiej" liniowa względem $Y$, również zmienne $X8$ i $X9$ są w miarę liniowe względem $Y$

## Podpunkt (b)

Tak pojawia się problem współliniowości, teraz potwierdzony przez korelacje między nimi, głównie dla par $(X2,X8), (X6,X9), (X2,X10), (X8,X10)$


# Zadanie 3
<!-- 
Skonstruuj model regresji liniowej opisujący zależność między zmienną
Y a zmiennymi objaśniającymi X1, . . . , Xp−1.
-->
Konstruujemy model regresji liniowej opisujący zależność pomiędzy zmienną 
objaśnianą $Y$ a zamiennymi objaśniającymi $X_1,X_2,\ldots,X_{10}$.

W tym celu wyznaczymy estymator 
$$
\hat{\beta}=(\hat{\beta_1},\hat{\beta_2},\ldots,\hat{\beta_{10}})
$$

parametrów 
$$
\beta=(\beta_1,\beta_2,\ldots,\beta_{10})
$$
tego modelu regresji liniowej.


## Podpunkt (a)
<!--
(a) Wyznacz estymator najmniejszych kwadratów \beta.
-->

Posłużymy sie metodą najmniejszych kwadratów. Wówczas mamy

$$
\hat{\beta} =(\mathbb{X}^T \mathbb{X})^{-1}\mathbb{X}^T Y
$$
Wzór ten jest zaimplementowany w funkcji \textit{estymatory.beta()}.

```{r}
estymatory.beta<-function(x,y){
  wektor.1 <- rep(1, length(y))
  x <- cbind(wektor.1, x)
  beta <- solve(t(x) %*% x) %*% (t(x) %*% y)
  
  return(beta)
}
```


```{r}
X <- as.matrix(dane[, -11])
Y <- as.matrix(dane[, 11])

beta <- estymatory.beta(X, Y)
kable(beta, digits=3)
```


## Podpunkt (b)
<!--
(b) Czy którakolwiek ze zmiennych objaśniających z tego (pełnego)
modelu ma liniowy wpływ na zmienną objaśnianą? Odpowiedź
uzasadnij podając p-wartość testu F. Sformułuj hipotezę zerową
oraz hipotezę alternatywną w tym teście?
-->

Funkcja \textit{prognoza()} implementuje wzór na predykcje:
$$
\hat{Y} = \mathbb{X}\hat{\beta}.
$$


```{r prognoza}
prognoza<-function(x,beta){
 wektor.1 <- rep(1, length(x[,1]))
 x <- cbind(wektor.1, x)
 return(x %*% beta)
 }

Y.hat <- prognoza(X, beta)
```

Do zweryfikowania hipotezy zerowej
$$
 H_0: \quad \beta_1 = \beta_2 = \ldots = \beta_{p-2}= \beta_{p-1} = 0,
$$

przy alternatywie 
$$
 H_1: \quad \beta_1 \neq 0 \quad\vee\quad \beta_2 \neq 0 \quad\vee\quad \ldots \quad\vee\quad \beta_{p-2} \neq 0 \quad\vee\quad \beta_{p-1} \neq 0,
$$
wykorzystamy statystykę testową $F$ określoną następująco:

$$
F = \frac{SSR}{SSE} \cdot \frac{n-p}{p-1},
$$
gdzie
\begin{itemize}
\item $n$ jest długością próby,
\item $p$ jest liczbą zmiennych objaśniających powiększoną o jeden (zmienną $X_0=1$),
\item $SSE = \sum\limits_{i=1}^{n}(y_i-\hat{y_i})^2$,
\item $SSR = \sum\limits_{i=1}^{n}(\hat{y_i}-\overline{y})^2$
\end{itemize}

Hipotezę $H_0$ odrzucamy, gdy p-value określona jako

$$
p-value = \mathbb{P}_{H_0}(F\geq F_{obs}) = 
1 - F_{p-1, n-p}(F_{obs})
$$

spełnia

$$
p-value \leq \alpha
$$

dla ustalonego wcześniej poziomu istotności $\alpha$, przy czym $F_{m_1,m_2}(t)$
jest dystrybuantą rozkładu F Snedecora, z $m_1,m_2$ stopniami swobody, 
ewaluowaną w punkcie $t$.

Opisany test został zaimplementowany w funkcji \textit{test.F()}.

```{r test.F}
test.F<-function(x,y,y.hat){
  p <- length(x[1,]) +1
  n <- length(x[,1])
  y.mean <- mean(y)
  SSR <- sum((y.hat - y.mean)^2)
  SSE <- sum((y.hat - y)^2)
  F.stat <- (SSR / SSE) * ((n - p) / (p - 1))
  p.value <- 1 - pf(F.stat, df1 = p - 1, df2 = n - p)
return(p.value)}

p.value <- test.F(X, Y, Y.hat)
```
Wartość p-value wynosi `r p.value`, więc odrzucamy hipotezę $H_0$, co oznacza, że co najmniej jedna zmienna objaśniająca ma istotny wpływ na zmienną objaśnianą.

## Podpunkt (c)
<!--
(c) Wyznacz współczynniki determinacji R2 i AdjR2
-->

Wartości współczynnika determinacji obliczamy ze wzoru

$$
R^2 = \frac{\sum\limits_{i=1}^{n}(\hat{y_i}-\overline{y})^2}{\sum\limits_{i=1}^{n}(y_i-\overline{y})^2} 
$$
zaimplementowanego w funkcji \textit{współczynnik.determinacji()}.

```{r R2.zwykly}
współczynnik.determinacji<-function(y,y.est){
  y.mean <- mean(y)
  SSR <- sum((y.est - y.mean)^2)
  SST <- sum((y - y.mean)^2)
  return(SSR / SST)
}

R <- współczynnik.determinacji(Y, Y.hat)
```

Jego wartość wynosi `r R`, co świadczy o bardzo dobrym dopasowaniu modelu.

Wartości skorygowanego współczynnika determinacji obliczamy ze wzoru

$$
Adj \ R^2 = 1-\frac{(1-R^2)\cdot (n-1)}{n-p-1}
$$
zaimplementowanego w funkcji \textit{skorygowany.współczynnik.determinacji()}.



```{r R2.skorygowany}
skorygowany.współczynnik.determinacji<-function(R,n,p){
  return(1 - ((1 - R) * (n - 1)) / (n - p - 1))
}

R.adj <- skorygowany.współczynnik.determinacji(R, length(Y), length(beta))
```
Jego wartość wynosi `r R.adj`, skorygowany współczynnik determinacji wykazuje mniejszą wartość, niż zwykł współczynnik determinacji, ale nadal wskazuje na bardzo dobre dopasowanie modelu.

# Zadanie 4
<!-- 
Rozwiąż problem współliniowości.
-->

## Podpunkt (a)
<!-- 
(a) Spośród zmiennych objaśniających, dla których VIF przekracza 10
(lub równoważnie TOL := 1/VIF < 0.1), wybierz tę z największą
wartością VIF i usuń ją z modelu.
-->

Współczynnik podbicia wariancji $VIF_j$ określamy wzorem

$$
VIF_j = \frac{1}{1-R_j^2,}
$$

gdzie $R_j^2$ jest współczynnikiem determinacji w modelu regresji liniowej, 
w którym 
\begin{itemize}
\item zmienna $X_j$ jest zmienną objaśnianą,
\item zmienne $X_0,X_1,\ldots,X_{j-1},X_{j+1},\ldots,X_{p-2},X_{p-1}$ są zmiennymi objaśniającymi
\end{itemize}

```{r VIF}
VIF<-function(y,y.est){
  vif <- 1 / (1 - współczynnik.determinacji(y, y.est))
  return(vif)
}
```


## Podpunkt (b)
<!-- 
(b) Oblicz wskaźniki podbicia wariancji w modelu regresji zawierającym 
pozostałe zmienne objaśniające. Jeśli któryś z tych wskaźników jest większy od 10
wróć do poprzedniego punktu, a jeśli nie to przejdź do dalszej części zadania. 
-->

W danym modelu odrzucamy zmienną $X_j$ o największej wartości $VIF_j$, jeżeli
przekracza ona wartość $10$.

Wartości współczynnika $VIF_j$ można obliczyć za pomocą funkcji \textit{VIF()}.

```{r testowanie-VIF}
testuj<-1:10

while(TRUE){
  Vif.value<-numeric(10)
  
  for (i in 1:10){
    if (testuj[i]!=0){
      indeksy <- setdiff(which(testuj>0), i)
      b <- estymatory.beta(X[,indeksy], X[,i])
      Y.h <- prognoza(X[,indeksy], b)
      Vif.value[i] <- VIF(X[,i], Y.h)
    }
  }
  
  if (max(Vif.value) <= 10){
    break
  }
  
  idx <- which(Vif.value == max(Vif.value))
  testuj[idx] <- 0
}

new.X.1 <- cbind(rep(1, length(X[,1])), X[,which(testuj>0)])
new.X <- X[,which(testuj>0)]

kable(testuj)
```

Jak możemy zauważyć w modelu pozostało $7$ z $10$ zmiennych objaśniających, co znaczy, że istniały istotne współkorelacje. Model dokładnie wyrzucił zmienne o numerach $8$, $9$ i $10$.

# Zadanie 5
<!-- 
Zidentyfikuj i ewentualnie usuń z próby obserwacje, które mogą być
wpływowe. W tym celu przeanalizuj

(a) wpływy (leverages) kolejnych obserwacji, czyli liczby h11, . . . , hnn
tworzące główną przekątna macierzy H,
-->
## Podpunkt (a)
Określamy macierz $\mathbb{H}$ następująco:
$$
\mathbb{H}:=\mathbb{X}(\mathbb{X}^T \mathbb{X})^{-1}\mathbb{X}^T
$$
Wówczas wartość $x_j=(x_{1,j},x_{2,j},\ldots,x_{p-1,j})$ jest wpływowa,
gdy 
$$
h_{j,j}>\frac{3p}{n}.
$$

Implementujemy wzór na macierz $\mathbb{H}$.

```{r wplyw-macierz-H}
macierz.H <- new.X.1 %*% solve(t(new.X.1) %*% new.X.1) %*% t(new.X.1)
diagonal <- diag(macierz.H)
p <- sum(testuj>0)
u.1 <- which(diagonal > (3 * p / length(diagonal)))
```


Tworzymy wykres zależności wartości wpływów od numeru 
obserwacji, z naniesionym progiem odcięcia równym $3p/n$.

```{r wplyw-macierz-H-wykres-rozrzutu}
n <- 200
plot(x=1:n, y=diagonal[1:n],
     xlab="indeks",
     ylab="wpływ", 
     main="Wartości wpływów dla kolejnych obserwacji")
text(x=u.1, y=diagonal[u.1], labels=u.1, cex=0.7, pos=2)
abline(h = 3*p/n, col="red")
```
Bazująca narazie tylko na wykresie wpływów kolejnych obserwacji, możemy stwierdzić, że obserwacje numer `r u.1` są wpływowe.

<!--
(c) studentyzowane rezydua r1, . . . , rn,

By ułatwić identyfikację obserwacji wpływowych wykonaj wykres roz-
proszenia dla punktów (1, D1),(2, D2), . . . ,(n, Dn), umieszczając na nim
próg odcięcia (np. y = 4/(n−p)).
-->
## Podpunkt (c)
Studentyzowane rezyduum $r_i$ jest zdefiniowane jako

$$
r_i = \frac{y_i-\hat{y}_i}{\hat{\sigma}\sqrt{1-h_{i,i}}},
$$
przy czym

$$
\hat{\sigma^2}=\frac{\sum\limits_{i=1}^{n}(y_i-\hat{y}_i)^2}{n-p}
$$
i ten estymator jest zaimplementowany w funkcji \textit{sigma.ext()}.

Wówczas wartość $x_j=(x_{1,j},x_{2,j},\ldots,x_{p-1,j})$ jest wpływowa,
gdy

$$
|r_i|>2.
$$

Estymator $\hat{\sigma^2}$ implementujemy w funkcji \textit{sigma.est()}.

```{r}
sigma.est<-function(y,y.hat,beta){
  return(sum((y-y.hat)^2)/(length(y)-length(beta)))}
```

Wyznaczamy studentyzowane rezydua.

```{r wplyw-studentyzowane-rezydua}
new.beta <- estymatory.beta(new.X, Y)
new.Y.hat <- prognoza(new.X, new.beta)
new.sigma <- sigma.est(Y, new.Y.hat, new.beta)
r <- (Y - new.Y.hat) / (new.sigma * sqrt(1 - diagonal))
u.2 <- which(abs(r) > 2)
```

Tworzymy wykres zależności wartości studentyzowanych rezyduuów od numeru 
obserwacji, z naniesionymi progami odcięcia równymi $2$ oraz $-2$.

```{r wplyw-studentyzowane-rezydua-wykres-rozrzutu}
n <- 200
plot(x=1:n, y=r[1:n],
     xlab="indeks",
     ylab="wpływ", 
     main="Wartości studentyzowanych rezyduów dla kolejnych obserwacji")
text(x=u.2, y=r[u.2], labels=u.2, cex=0.7, pos=2)
abline(h = 2, col="red")
abline(h = -2, col="red")
```

Na wykresie studentyzowanych rezyduów dla kolejnych obserwacji, obserwacje, które są wpływowe według tego testu to `r u.2`

<!--
(b) odległości Cooke’a D1, . . . , Dn,
-->
## Podpunkt (b)
Określamy odległość Cooka $D_i$ następująco:
$$D_i = r_i^2 \cdot \frac{h_{i,i}}{1-h_{i,i}}\cdot \frac{1}{p},$$
Wówczas wartość $x_j=(x_{1,j},x_{2,j},\ldots,x_{p-1,j})$ jest wpływowa,
gdy

$$
D_i \geq \frac{4}{n-p}.
$$

Wyznaczmy odległości Cooke'a dla kolejnych obserwacji.

```{r}
D <- r^2 * (diagonal / (1 - diagonal)) * (1 / p)
n <- length(Y)
u.3 <- which(D >= (4 / (n - p)))
```

Tworzymy wykres zależności wartości odległości Cooke'a od numeru 
obserwacji, z naniesionym progiem odcięcia równym $4/(n-p)$.

```{r wplyw-odleglosc-Cooke-a-wykres-rozrzutu}
n <- 200
plot(x=1:n, y=D[1:n],
     xlab="indeks",
     ylab="wpływ", 
     main="Wartości odległości Cooke’a dla kolejnych obserwacji")
text(x=u.3, y=D[u.3], labels=u.3, cex=0.7, pos=2)
abline(h = 4 / (n-p), col="red")
```

Z wykresu wartości odległości Cooke'a możemy odczytać, że według tego testu obserwacje wpłwowe to `r u.3`


# Zadanie 6
<!-- 
Wykorzystując zmienne i obserwacje, które nie zostały usunięte, ponownie zbuduj
model regresji liniowej opisujący zależność między zmienną Y a zmiennymi 
objaśniającymi.

(a) Wyznacz estymator najmniejszych kwadratów \beta.
-->
## Podpunkt (a)
```{r beta.nowe}
usuniete <- unique(c(u.1, u.2, u.3))
new.X.2 <- new.X[-usuniete, ]
new.Y.2 <- Y[-usuniete, ]
new.beta.2 <- estymatory.beta(new.X.2, new.Y.2)

kable(new.beta.2)
```



<!--
(b) Czy którakolwiek ze zmiennych objaśniających z tego (pełnego) modelu ma 
liniowy wpływ na zmienną objaśnianą? 
Odpowiedź uzasadnij podając p-wartość testu F.
-->

## Podpunkt (b)

```{r}
new.Y.hat.2 <- prognoza(new.X.2, new.beta.2)
p.value.nowe <- test.F(new.X.2, new.Y.2, new.Y.hat.2)
```

Tak, przynajmniej jedna ze zmiennych objaśniających ma liniowy wpływ na zmienną objaśnianą, ponieważ wartość p-value wynosi `r p.value.nowe`, co sugeruje, że powinniśmy odrzucić $H_0$ o nie wpływowości zmiennych objaśniających.

<!--
(c) Wyznacz współczynniki determinacji R2 i AdjR2. Czy po usunięciu niektórych 
zmiennych lub obserwacji polepszyło się dopasowanie modelu do danych?
-->

## Podpunkt (c)

```{r}
R.nowe <- współczynnik.determinacji(new.Y.2, new.Y.hat.2)
R.adj.nowe <- skorygowany.współczynnik.determinacji(
  R.nowe,
  length(new.Y.2),
  length(new.beta.2)
)
```

Wartość współczynnika determinacji i wersji skorygowanej odpowiednio wynoszą `r R.nowe` i `r R.adj.nowe`, co wskazuję na prawie idealne dopasowanie. Usunięcie niektórych zmiennych i obserwacji nie znacznie polepszyło dopasowanie modelu. Czyli ten model regresji ma sens.




