---
title: "Raport z listy 7"
subtitle: "Modele regresji i ich zastosowania"
author: "Ksawery Józefowski,   album 277513"
date: "`r Sys.Date()`"
output: 
  pdf_document:
    toc: true
    fig_caption: yes
    fig_width: 5 
    fig_height: 4 
    number_sections: true
header-includes:
   - \usepackage[OT4]{polski}
   - \usepackage[utf8]{inputenc}
   - \usepackage{graphicx}
   - \usepackage{float}
fontsize: 12pt 
---

```{r setup, include=FALSE}
knitr::opts_chunk$set(echo = TRUE)
knitr::opts_chunk$set(warning = FALSE, message = FALSE) 
knitr::opts_chunk$set(fig.pos = "H", out.extra = "", fig.align = "center")

set.seed(123)
```



# Wstęp
<!-- Wczytaj do pakietu statystycznego dane z pliku 
„regresja wielokrotna zmodyfikowana.csv”.
-->

Wczytujemy dane z pliku.

```{r dane}
library(kableExtra)
library(ppcor)
library(readxl)
library(car)
dane <- read_excel("C:/Users/ksawe/Desktop/MREG/lab7.xlsx")
```

# Zadanie 1
<!-- 
Dla każdej pary zmiennych (Y, X1), (Y, X2), (Y, X3) porównać prób-
kowy współczynnik korelacji z próbkowym współczynnikiem korelacji
cząstkowej. Jakie różnice można zaobserwować?
-->

```{r}
cor_X1 <- cor(dane$y, dane$X1)
cor_X2 <- cor(dane$y, dane$X2)
cor_X3 <- cor(dane$y, dane$X3)

pcor_X1 <- pcor.test(dane$y, dane$X1, dane[, c("X2","X3")])$estimate
pcor_X2 <- pcor.test(dane$y, dane$X2, dane[, c("X1","X3")])$estimate
pcor_X3 <- pcor.test(dane$y, dane$X3, dane[, c("X1","X2")])$estimate
```

```{r, echo=FALSE}
tabela <- data.frame(
  Zmienna = c("X1", "X2", "X3"),
  Korelacja = c(cor_X1, cor_X2, cor_X3),
  Korelacja_czastkowa = c(pcor_X1, pcor_X2, pcor_X3)
)

kable(tabela, digits = 3,
      caption = "Porównanie korelacji zwykłych i cząstkowych")
```

Wnioski: Dla X1 i X3 korelacje cząstkowe są wyższe niż korelacje proste, co wskazuje, że wpływ pozostałych zmiennych wcześniej osłabiał rzeczywistą zależność z Y. W przypadku X2 obserwujemy zmianę znaku korelacji z bliskiej zera na silnie ujemną, co sugeruje efekt maskowania i ujawnienie zależności dopiero po kontroli innych zmiennych.

# Zadanie 2
<!-- 
Dla każdej pary zmiennych (Y, X1), (Y, X2), (Y, X3) porównać wykres
rozrzutu z wykresem regresji cząstkowej (partial regression plot). Opi-
sać zauważone różnice.
-->
```{r, echo=FALSE}
# Y vs X1
plot(dane$X1, dane$y,
     main = "Y vs X1",
     xlab = "X1", ylab = "Y")
abline(lm(y ~ X1, data = dane), col = "red")

# Y vs X2
plot(dane$X2, dane$y,
     main = "Y vs X2",
     xlab = "X2", ylab = "Y")
abline(lm(y ~ X2, data = dane), col = "red")

# Y vs X3
plot(dane$X3, dane$y,
     main = "Y vs X3",
     xlab = "X3", ylab = "Y")
abline(lm(y ~ X3, data = dane), col = "red")
```

```{r}
model <- lm(y ~ X1 + X2 + X3, data = dane)
```
```{r, echo=FALSE}
avPlot(model, "X1")
avPlot(model, "X2")
avPlot(model, "X3")
```

Wnioski: Na wykresach rozrzutu dla zmiennej X2 widoczna jest losowa chmura punktów. Dla X1 można zauważyć słabą, ale dodatnią zależność, natomiast dla X3 pojawia się już wyraźniejszy trend wskazujący na umiarkowaną korelację. Z kolei wykresy regresji cząstkowej pokazują dla wszystkich zmiennych wyraźny, liniowy trend, co oznacza silniejszą i bardziej uporządkowaną zależność po usunięciu wpływu pozostałych zmiennych.