---
title: "Raport z listy 8"
subtitle: "Modele regresji i ich zastosowania"
author: "Ksawery Józefowski,   album 277513"
date: "`r Sys.Date()`"
output: 
  pdf_document:
    toc: true
    fig_caption: yes
    fig_width: 5 
    fig_height: 4 
    number_sections: true
header-includes:
   - \usepackage[OT4]{polski}
   - \usepackage[utf8]{inputenc}
   - \usepackage{graphicx}
   - \usepackage{float}
fontsize: 12pt 
---

```{r setup, include=FALSE}
knitr::opts_chunk$set(echo = TRUE)
knitr::opts_chunk$set(warning = FALSE, message = FALSE) 
knitr::opts_chunk$set(fig.pos = "H", out.extra = "", fig.align = "center")

library(xtable)
library(MASS)

```



# Wstęp
Rozważamy model regresji nieliniowej
$$Y=g(\mathbf{x}, \mathbf{\beta})+\varepsilon.$$
Niech
$$n=10,\qquad (\beta_1,\beta_2,\beta_3,\sigma)=(10,3,2,1/2)\qquad x_i=\frac{i}{2}\quad\text{dla}\quad i=1,2,\ldots,n.$$







# Zadanie 1
<!-- 
Wygenerować n obserwacji y1, . . . , yn.
-->

Generujemy $n$ obserwacji $y_1,\ldots,y_n$ postaci
$$y_i=\frac{\beta_1 x_i}{\beta_2 + x_i} + \beta_3 + \varepsilon_i,\quad i=1,2\ldots,n,$$
gdzie $\varepsilon_1,\ldots,\varepsilon_n$ są niezależnymi zmiennymi losowymi 
o rozkładzie $\mathcal{N}(0,\sigma^2)$.




```{r}
set.seed(123)
n <- 10
x <- (1:n) / 2
beta.1 <- 10
beta.2 <- 3
beta.3 <- 2
sigma.kwadrat <- (1/2)^2
varepsilon <- rnorm(n, mean = 0, sd = sqrt(sigma.kwadrat))
y <- (beta.1 * x) / (beta.2 + x) + beta.3 + varepsilon
```




# Zadanie 2
<!-- 
Podać wzór na funkcję g(x, β) oraz jej gradient.
-->

Funkcja $g$ jest postaci
$$
g(x, \mathbf{\beta}) 
= \frac{\beta_1 x}{\beta_2 + x} + \beta_3
$$
Jej gradient $G$ jest postaci
$$
G(\mathbf{x}, \mathbf{\beta}) = \nabla g(\mathbf{x}, \mathbf{\beta}) 
=
\begin{bmatrix} 
\dfrac{\partial g}{\partial \beta_1} \\
\dfrac{\partial g}{\partial \beta_2} \\
\dfrac{\partial g}{\partial \beta_3}
\end{bmatrix}
=
\begin{bmatrix}
\dfrac{x}{\beta_2 + x} \\
-\dfrac{\beta_1 x}{(\beta_2 + x)^2} \\
1
\end{bmatrix}
$$
Implementujemy te wzory w funkcjach g() oraz gradient().

```{r g}
g <- function(x, beta.1, beta.2, beta.3) {
  return((beta.1 * x) / (beta.2 + x) + beta.3)
}
```


```{r gradient}
gradient <- function(x, beta.1, beta.2, beta.3) {
  g.1 <- x / (beta.2 + x)
  g.2 <- -(beta.1 * x) / (beta.2 + x)^2
  g.3 <- rep(1, length(x))
  return(c(g.1, g.2, g.3))
}
```


# Zadanie 3
<!-- 
Za pomocą algorytmu Gaussa–Newtona wyznaczyć estymatory parametrów 
beta1, beta2, beta2, sigma^2.
(a) Przyjąć odpowiedni punkt startowy algorytmu: (8,2,1)
(b) Przyjąć odpowiednie kryterium stopu.
-->


Przyjmujemy następujące oznaczenia:

\begin{itemize}
  \item $X = [x_{i,j}] \in \mathcal{M}(\mathbb{R}^{n \times p})$ – macierz wartości realizacji zmiennych objaśniających,
  
  \item $Y = [y_1, y_2, \ldots, y_n]^T$ – wartości realizacji zmiennej objaśnianej,
  
  \item $\boldsymbol{\beta}^{(0)} \in \mathbb{R}^p$ – początkowa wartość wektora $\boldsymbol{\beta}$,
  
  \item $g(X;\boldsymbol{\beta}) =
  \big[g(x_1;\boldsymbol{\beta}), g(x_2;\boldsymbol{\beta}), \ldots, g(x_n;\boldsymbol{\beta})\big]^T$
  – wartości dla ustalonej funkcji $g$ w oparciu o zadane parametry $\boldsymbol{\beta}$ i wartości realizacji zmiennych objaśniających,
  
  \item $G^{(j)} =
  \left[
    \dfrac{\partial g(x_i;\boldsymbol{\beta})}{\partial \beta_j}
  \right]_{i,j}
  \in \mathcal{M}(\mathbb{R}^{n \times p})$
  – macierz gradientów funkcji $g$,
  
  \item $L(\boldsymbol{\beta};\sigma^2)
  =
  -\dfrac{n}{2}\log(2\pi)
  -\dfrac{n}{2}\log\sigma^2
  -\sum\limits_{i=1}^{n}
  \dfrac{\big(y_i - g(\,\cdot\,;\boldsymbol{\beta})\big)^2}{2\sigma^2}$
  – logarytm funkcji wiarygodności,
  
  \item $S(\boldsymbol{\beta})
  = \|Y - g(x;\boldsymbol{\beta})\|^2$
  – kwadrat normy wektorów $Y$ i $g(x;\boldsymbol{\beta})$.
\end{itemize}

Kolejne kroki algorytmu są następujące:

\begin{itemize}
  \item wybieramy punkt startowy parametrów
  $\boldsymbol{\beta}^{(0)} \in \mathbb{R}^p$
  oraz liczby $\varepsilon > 0$ i $M \in \mathbb{N}_+$,
  
  \item tworzymy ciąg iteracji:
  \[
    \boldsymbol{\beta}^{(j+1)}
    =
    \boldsymbol{\beta}^{(j)}
    +
    \bigl[(G^{(j)})^T G^{(j)}\bigr]^{-1}
    (G^{(j)})^T
    \bigl[Y - g(X;\boldsymbol{\beta}^{(j)})\bigr],
  \]
  
  \item algorytm zatrzymujemy w kroku $m$, jeśli
  \[
    \|\boldsymbol{\beta}^{(m)} - \boldsymbol{\beta}^{(m-1)}\| \le \varepsilon
    \quad \text{lub} \quad m = M,
  \]
  
  gdzie zgodnie z treścią zadania kładziemy
  $$\varepsilon=0.0001, \qquad M=100.$$
  
  \item przyjmujemy wówczas, że
  $\hat{\boldsymbol{\beta}} = \boldsymbol{\beta}^{(m)}$
  oraz
  $\hat{\sigma}^2 = \hat{\sigma}^2(\hat{\boldsymbol{\beta}})$.
\end{itemize}

W przypadku gdy macierz $(G^{(j)})^T G^{(j)}$ jest nieodwracalna,
liczymy uogólnioną macierz odwrotną np. za pomocą funkcji \textit{ginv()} 
z pakietu \texttt{MASS}.

Implementujemy zatem opisany wyżej algorytm.

Rozpoczynamy od wzorów na $G^{(j)}$ w funkcji \textit{G.j()}.
```{r}
M <- 100
epsilon <- 0.0001

G.j <- function(x, beta.1, beta.2, beta.3) {
  g.1 <- x / (beta.2 + x)
  g.2 <- -(beta.1 * x) / (beta.2 + x)^2
  g.3 <- rep(1, length(x))
  return(cbind(g.1, g.2, g.3))
}
```

Następnie implementujemy wzory na ciag iteracji $\beta^{(j)}$
w funkcji \textit{beta.j()}.
```{r}
beta.j <- function(x, y, beta.1, beta.2, beta.3) {
  G <- G.j(x, beta.1, beta.2, beta.3)
  g_vec <- g(x, beta.1, beta.2, beta.3)
  residuals <- y - g_vec
  GTG <- t(G) %*% G
  delta <- ginv(GTG) %*% t(G) %*% residuals
  beta_new <- c(beta.1, beta.2, beta.3) + as.vector(delta)
  return(beta_new)
}
```

Pozostaje już zaimplementować sam algorytm Gaussa-Newtona 
w funkcji \textit{Gauss.Newton()}.

```{r}
Gauss.Newton <- function(x, y, beta.1, beta.2, beta.3, M, epsilon) {
  beta_curr <- c(beta.1, beta.2, beta.3)
  n <- length(x)
  
  result <- matrix(NA, nrow = M + 1, ncol = 4)
  
  # Krok startowy
  residuals_start <- y - g(x, beta_curr[1], beta_curr[2], beta_curr[3])
  sigma2_start <- sum(residuals_start^2) / n
  result[1, ] <- c(beta_curr, sigma2_start)
  
  for (j in 1:M) {
    beta_new <- beta.j(x, y, beta_curr[1], beta_curr[2], beta_curr[3])
    
    residuals <- y - g(x, beta_new[1], beta_new[2], beta_new[3])
    sigma2 <- sum(residuals^2) / n
    
    result[j + 1, ] <- c(beta_new, sigma2)
    if (norm(beta_new - beta_curr, type = "2") <= epsilon) {
      result <- result[1:(j + 1), , drop = FALSE]
      break
    }
    
    beta_curr <- beta_new
  }
  
  return(result)
}
```

oraz funkcję wiarogodności opisaną powyżej.

```{r}
wiarogodnosc <- function(x, y, beta.1, beta.2, beta.3, sigma) {
  n <- length(x)
  residuals <- y - g(x, beta.1, beta.2, beta.3)
  L <- -n/2 * log(2 * pi) - n/2 * log(sigma^2) - sum(residuals^2) / (2 * sigma^2)
  return(L)
}
```

# Zadanie 4
<!-- 
Zilustrować działanie algorytmu tabelą przedstawiającą wartości estymatorów 
oraz odpowiadające im wartości logarytmu funkcji
wiarygodności dla kroków s = 0, 1, 2 oraz s = ostatni.
-->



```{r, echo=FALSE}

tab.1<-Gauss.Newton(x,y,
                    beta.1 = 8,
                    beta.2 = 2,
                    beta.3 = 1,
                    M = M,
                    epsilon = epsilon)

w <- numeric(nrow(tab.1))

for (i in 1:nrow(tab.1)) {
  w[i] <- wiarogodnosc(x,
                       y,
                       tab.1[i,1],
                       tab.1[i,2],
                       tab.1[i,3],
                       sqrt(tab.1[i,4]))
}

m1 <- nrow(tab.1)

tab.1.df <- data.frame(kroki = 1:m1,
                       tab.1,
                       w)

tab.1.df[m1,1] <- paste(tab.1.df[m1,1],"(ostatni)")

colnames(tab.1.df) <- c("kroki algorytmu",
                        "$\\hat{\\beta_1}^{(s)}$",
                        "$\\hat{\\beta_2}^{(s)}$",
                        "$\\hat{\\beta_3}^{(s)}$",
                        "$\\hat{\\sigma^2}^{(s)}$",
                        "$L\\left(\\hat{\\beta}^{(s)},\\hat{\\sigma^2}^{(s)}\\right)$")

```


```{r, results="asis", message=FALSE, echo=FALSE}
print(xtable(tab.1.df, digits = c(1,1,5,5,5,7,7)),
      sanitize.text.function=function(x){x},
      comment = FALSE,
      include.rownames=FALSE)
```

Wnioski: Algorytm zatrzymał się po 12 krokach, spełniając przyjęte kryterium stopu. Otrzymane estymatory odbiegają od prawdziwych wartości parametrów, co sugeruje zbieżność do lokalnego, a nie globalnego minimum funkcji sumy kwadratów residuów. Spowodowane to jest prawdopodobnie źle dobranym punktem startowym.

# Zadanie 5
<!-- 
Porównać hat(beta) z beta
-->

```{r, results="asis", echo=FALSE}
beta.hat <- as.numeric(tab.1.df[nrow(tab.1.df), 2:4])
porownanie <- data.frame(
  parametr = c("beta1", "beta2", "beta3"),
  prawdziwe = c(10, 3, 2),
  estymowane = round(beta.hat, 5)
)
print(xtable(porownanie, digits = c(0, 0, 2, 5)),
      include.rownames = FALSE,
      comment = FALSE)
```

Wnioski: Estymatory parametrów $\beta_2$ i $\beta_3$ znacznie odbiegają od prawdziwych wartości, natomiast $\beta_1$ jest stosunkowo dobrze oszacowany


# Zadanie 6
<!-- 
Na jednym rysunku przedstawić wykresy 

{(x_i, y_i) : i = 1, . . . , n} 

oraz

{(x_i, hat(y_i) : i = 1, . . . , n}.
-->

```{r wykresy}
y.hat <- g(x, beta.hat[1], beta.hat[2], beta.hat[3])

plot(x, y, pch = 16, col = "blue",
     xlab = "x", ylab = "y",
     main = "Obserwacje vs dopasowanie")
lines(x, y.hat, pch = 17, col = "red", type = "b")
legend("bottomright",
       legend = c("obserwowane", "dopasowane"),
       col = c("blue", "red"),
       pch = c(16, 17))
```


Wnioski: Na wykresie widać, że krzywa dopasowana przebiega blisko punktów obserwowanych, jednak ze względu na błędne estymatory parametrów dopasowanie nie oddaje w pełni prawdziwej zależności między zmiennymi.


# Zadanie 7
<!-- 
Oszacować macierz kowariancji estymatora beta.
-->

Wobec wzoru na macierz kowariancji estymatora najmniejszych kwadratów w modelu 
regresji liniowej, przyjmujemy że (macierz $G$ pełni rolę macierzy $X$ z modelu 
regresji)
$$
Cov(\hat{\beta}) = \sigma^2 (G^T G)^{-1}
$$
Aby otrzymać estymator $Cov(\hat{\beta})$ zastępujemy nieznany wektor $\beta$ 
(w $G$) wektorem $\hat{\beta}$, a wariancję $\sigma^2$ szacujemy za pomocą błędu
średniokwadratowego
$$
s^2 = \frac{\sum\limits_{i=1}^{n}\left[y_i - g(x_i,\hat{\beta})\right]^2}{n-p}.
$$

```{r}
kowariancja <- function(s.kwadrat, G) {
  return(s.kwadrat * ginv(t(G) %*% G))
}
```


```{r kow dla tab.1, results="asis", echo=FALSE}
n <- length(x)
p <- 3
beta.hat <- as.numeric(tab.1.df[nrow(tab.1.df), 2:4])
G.hat <- G.j(x, beta.hat[1], beta.hat[2], beta.hat[3])
s.kwadrat <- sum((y - g(x, beta.hat[1], beta.hat[2], beta.hat[3]))^2) / (n - p)
cov.beta <- kowariancja(s.kwadrat, G.hat)
print(xtable(cov.beta, digits = 5),
      comment = FALSE)
```


Wnioski: Oszacowana macierz kowariancji estymatora $\hat{\beta}$ wskazuje na stosunkowo duże wariancje poszczególnych estymatorów oraz silne współliniowości między nimi, co potwierdza niepoprawność otrzymanego rozwiązania.


# Zadanie 8
<!-- 
Za pomocą algorytmu Gaussa–Newtona wyznaczyć estymatory parametrów 
beta_1, beta_2, beta_3, sigma^2 dla dwóch innych punktów startowych:
(9.7, 2.9, 2) oraz (1,1,1).
-->

```{r tab.2 oraz tab.3}
tab.2 <- Gauss.Newton(x, y, beta.1 = 9.7, beta.2 = 2.9, beta.3 = 2,
                      M = M, epsilon = epsilon)

tab.3 <- Gauss.Newton(x, y, beta.1 = 1, beta.2 = 1, beta.3 = 1,
                      M = M, epsilon = epsilon)
```

# Zadanie 9
<!-- 
Porównać wartości estymatorów beta_1, beta_2, beta_3, sigma^2 otrzymane 
dla trzech punktów startowych.
-->

```{r, results="asis", echo=FALSE}
get.last <- function(tab) round(tab[nrow(tab), ], 5)

tab.1.mat <- Gauss.Newton(x, y, beta.1 = 8, beta.2 = 2, beta.3 = 1, M = M, epsilon = epsilon)

porownanie.all <- data.frame(
  punkt.startowy = c("(8, 2, 1)", "(9.7, 2.9, 2)", "(1, 1, 1)"),
  beta1.hat = c(get.last(tab.1.mat)[1], get.last(tab.2)[1], get.last(tab.3)[1]),
  beta2.hat = c(get.last(tab.1.mat)[2], get.last(tab.2)[2], get.last(tab.3)[2]),
  beta3.hat = c(get.last(tab.1.mat)[3], get.last(tab.2)[3], get.last(tab.3)[3]),
  sigma2.hat = c(get.last(tab.1.mat)[4], get.last(tab.2)[4], get.last(tab.3)[4])
)
print(xtable(porownanie.all, digits = c(0, 0, 5, 5, 5, 5)),
      include.rownames = FALSE,
      comment = FALSE)
```

Wnioski: Dla punktów startowych $(8,2,1)$ oraz $(9.7,2.9,2)$ algorytm zbiegł do tego samego lokalnego minimum, natomiast dla punktu startowego $(1,1,1)$ otrzymano zupełnie inne rozwiązanie z wyraźnie większą wariancją residuów. Wynika z tego, że algorytm Gaussa-Newtona jest wrażliwy na wybór punktu startowego i nie gwarantuje znalezienia globalnego minimum.




