---
title: "Raport z listy 6"
subtitle: "Modele regresji i ich zastosowania"
author: "Ksawery Józefowski,   album 277513"
date: "`r Sys.Date()`"
output: 
  pdf_document:
    toc: true
    fig_caption: yes
    fig_width: 5 
    fig_height: 4 
    number_sections: true
header-includes:
   - \usepackage[OT4]{polski}
   - \usepackage[utf8]{inputenc}
   - \usepackage{graphicx}
   - \usepackage{float}
fontsize: 12pt 
---

```{r setup, include=FALSE}
knitr::opts_chunk$set(echo = TRUE)
knitr::opts_chunk$set(warning = FALSE, message = FALSE) 
knitr::opts_chunk$set(fig.pos = "H", out.extra = "", fig.align = "center")

set.seed(123)
```



# Wstęp
<!-- Wczytaj do pakietu statystycznego dane z pliku 
„regresja wielokrotna zmodyfikowana.csv”.
-->

Wczytujemy dane z pliku *regresja wielokrotna 2026.xlsx*.

```{r dane}
library(kableExtra)
dane <- read.csv("C:/Users/ksawe/Desktop/MREG/lab6.csv")
```



```{r}
X <- as.matrix(dane[, -8])
Y <- as.matrix(dane[, 8])
```


# Zadanie 1
<!-- 
Wykorzystać regresję krokową z kryterium AIC do wyboru „najlepszego” 
modelu regresji M.
-->





## Podpunkt (a)
<!-- 
(a)  Wyznaczyć estymator najmniejszych kwadratów beta w modelu M
-->

Wykorzystamy funkcję **step()**. 
Na początek utworzymy model początkowy (tylko ze stałą) oraz model pełny
(ze wszystkimi predyktorami).

```{r}
model.initial <- lm(Y ~ 1, data = dane)

model.full <- lm(Y ~ ., data = dane)
```

Zacznijmy od modelu regresji krokowej typu "forward".

```{r, results="hide"}
model.forward <- step(model.initial,
                      scope = list(lower = model.initial, upper = model.full),
                      direction = "forward")
```
Wniosek: Regresja krokowa typu forward stopniowo włączała do modelu zmienne w następującej kolejności: $X_6, X_2, X_4, X_3, X_7, X_1$. Zmienna objaśniająca $X_5$ nie została uwzględniona w modelu, co wskazuje na jej brak istotnego wpływu na zmienną objaśnianą.


Następnie sprawdźmy model regresji krokowej typu "backward".
```{r, results="hide"}
model.backward <- step(model.full,
                       direction = "backward")
```
Wniosek: Regresja krokowa typu backward rozpoczęła się od pełnego modelu zawierającego wszystkie zmienne, a następnie usunęła zmienną $X_5$. Ostatecznie w modelu pozostały zmienne $X_1, X_2, X_3, X_4, X_6, X_7$, co potwierdza, że (X_5) nie miała istotnego wpływu.


Na koniec zobaczmy jeszce jak wygląda model regresji krokowej typu "both".
```{r, results="hide"}
model.both <- step(model.initial,
                   scope = list(lower = model.initial, upper = model.full),
                   direction = "both")
```
Tutaj również usunięty został predyktor $X_5$.

Zatem do dalszej analizy wykorzystujemy model backward i oznaczamy go $M$, dodatkowo z modelu wyłączamy zmienną objaśniającą $X_5$
```{r}
M <- model.backward
X.M <- X[,-5]
```



## Podpunkt (b)
<!-- 
(b)  Sprawdzić, czy którakolwiek ze zmiennych objaśniających w modelu M 
ma liniowy wpływ na zmienną objaśnianą. Odpowiedź uzasadnić, 
podając p-wartość odpowiedniego testu.
-->

Do zweryfikowania hipotezy zerowej
$$
 H_0: \quad \beta_1 = \beta_2 = \ldots = \beta_{p-2}= \beta_{p-1} = 0,
$$

przy alternatywie 
$$
 H_1: \quad \beta_1 \neq 0 \quad\vee\quad \beta_2 \neq 0 \quad\vee\quad \ldots \quad\vee\quad \beta_{p-2} \neq 0 \quad\vee\quad \beta_{p-1} \neq 0,
$$
wykorzystamy statystykę testową $F$ określoną następująco:

$$
F\colon = \frac{SSR}{SSE} \cdot \frac{n-p}{p-1},
$$
gdzie
\begin{itemize}
\item $n$ jest długością próby,
\item $p$ jest liczbą zmiennych objaśniających powiększoną o jeden (zmienną $X_0=1$),
\item $SSE = \sum\limits_{i=1}^{n}(y_i-\hat{y_i})^2$,
\item $SSR = \sum\limits_{i=1}^{n}(\hat{y_i}-\overline{y})^2$
\end{itemize}

Hipotezę $H_0$ odrzucamy, gdy p-wartość określona jako

$$
p-value = \mathbb{P}_{H_0}(F\geq F_{obs}) = 
1 - F_{p-1, n-p}(F_{obs})
$$
spełnia
$$
p-value \leq \alpha
$$
dla ustalonego wcześniej poziomu istotności $\alpha$, przy czym $F_{m_1,m_2}(t)$
jest dystrybuantą rozkładu F Snedecora, z $m_1,m_2$ stopniami swobody, 
ewaluowaną w punkcie $t$.

Opisany test został zaimplementowany w funkcji \textit{test.F()}.

```{r test.F}

test.F<-function(x,y,y.hat){

  # liczba zmiennych plus 1 (wyraz wolny w modelu regresji)
  p<-length(x[1,])+1
  
  # liczba obserwacji
  n<-length(x[,1])
  
  # SSR oraz SSE zgodnie ze wzorami
  SSR<-sum((y.hat-mean(y))^2)
  SSE<-sum((y-y.hat)^2)
  
  # wartosć statystyki testowej
  F.stat<-SSR/(p-1)/SSE*(n-p)
  
  # p-wartość testu
  p.value<-pf(F.stat,df1=p-1,df2=n-p,lower.tail=FALSE)
return(p.value)}

```


```{r}
Y.hat <- M$fitted.values
p.value <- test.F(X.M, Y, Y.hat)
```
Skoro p-value `r p.value` jest mniejsze niż zakładany poziom istotności $\alpha = 0.05$ to odrzucamy hipotezę zerową, czyli chociaż jedna zmienna objaśniająca ma istotny liniowy wpływ na zmienna objaśnianą, więc model ma sens.

## Podpunkt (c)
<!-- 
(c) Dla każdej zmiennej objaśniającej z modelu M sprawdzić, czy ma
ona liniowy wpływ na zmienną objaśnianą przy uwzględnieniu pozostałych 
zmiennych objaśniających w modelu. 
Podać p-wartość odpowiedniego testu i sformułować wniosek.
-->

Do zweryfikowania hipotezy zerowej
$$
 H_{0}^{(i)}: \quad \beta_i = 0,
$$

przy alternatywie 
$$
 H_{1}^{(i)}: \quad \beta_i \neq 0,
$$
wykorzystamy statystykę testową $F_i$ określoną następująco:

$$
F_i\colon = \frac{\hat{\beta_i^2}}{SE_i^2},
$$
gdzie $SE_i^2 = \hat{\sigma^2} (X^T X)^{-1}_{i,i}$.

Przy założeniu, że $H_{0}^{(i)}$ jest prawdziwa $F_i$ ma rozkład F Snedecora
$F(1, n - p)$ z jednym i $n - p$ stopniami swobody.

Co więcej, statystyka ta ma również rozkład taki sam rozkład jak $[T(n - p)]^2$,
czyli kwadrat zmiennej losowej T-studenta z $n - p$ stopniami swobody.

Hipotezę $H_{0}^{(i)}$ odrzucimy, gdy 
$$
p-value = 1-F_{F(1,n-p)}(F_{i,obs})]
$$
spełnia $p-value \leq \alpha$, gdzie $\alpha$ to ustalony poziom istotności, 
natomiast $F_{F(m_1,m_2)}(t)$ jest dystrybuantą rozkładu F Snedecora 
z z $m_1,m_2$ stopniami swobody ewaluowaną w punkcie $t$.

Ten test został zaimplementowany w funkcji test.F.single().

```{r}
sigma.est<-function(y,y.hat,beta){
  return(sum((y-y.hat)^2)/(length(y)-length(beta)))}
```


```{r test.F.single}
test.F.single<-function(x,y,y.est,beta){
  sigma <- sigma.est(y,y.est,beta)
  x <- cbind(rep(1,length(x)),x)
  SE <- sigma * diag(solve(t(x)%*%x))

  F.stat <- (beta^2)/SE
  
  p.value.single <- pf(F.stat, df1=1, df2=length(x)-length(beta),
                       lower.tail=FALSE)
  
  return(p.value.single)
}
```


```{r}
p.value.single <- test.F.single(X.M, Y, Y.hat, M$coefficients)
kable(p.value.single)
```

Zatem każda ze zmiennych objaśniających ma liniowy wypływ na zmienną objaśnianą, ponieważ każde p-value jest poniżej ustalonego poziomu istotności, więc dla każdego odrzucamy hipotezę $H_0$

## Podpunkt (d)
<!-- 
(d) Wyznaczyć przedziały ufności na poziomie 0,95 dla współczynników regresji 
odpowiadających zmiennym z modelu M.
-->

Przedział ufności $[T_L(X), T_U(x)]$ na poziomie ufności $1-\alpha$ 
dla parametrów $\beta_i$, przy założeniu, że 
$\varepsilon_1, \varepsilon_2,\ldots,\varepsilon_n$ są i.i.d o rozkładzie 
$\mathcal{N}(0,\sigma^2)$ wyznaczamy ze wzorów

$$
T_L(X) = \hat{\beta_i}-t_{n-p}(1-\alpha/2)\cdot SE_i, \qquad T_U(X) = \hat{\beta_i} + t_{n-p}(1-\alpha/2)\cdot SE_i,
$$
gdzie $t_{n-p}(1-\alpha/2)$ jest kwantylem rzędu $1-\alpha/2$ rozkładu 
$T(n-p)$ t-Studenta z $n-p$ stopniami swobody.


```{r}
przedziały.ufności<-function(x,y,y.est,beta,alpha){
  sigma <- sigma.est(y,y.est,beta)
  x <- cbind(rep(1,length(x)),x)
  SE <- sigma * diag(solve(t(x)%*%x))
  
  t.value <- qt(1-alpha/2, df=length(x)-length(beta))
  
  t.lower <- beta - t.value * sqrt(SE)
  t.upper <- beta + t.value * sqrt(SE)
  
  przedziały <- cbind(t.lower, beta, t.upper)
  
  return(przedziały)
}
```


```{r}
przedziały <- przedziały.ufności(X.M, Y, Y.hat, 
                                 M$coefficients, 0.05)
kable(przedziały)
```

Wnioski: Żaden z przedziałów ufności nie obejmuje zera, co oznacza, że wszystkie zmienne objaśniające są statystycznie istotne.

## Podpunkt (e)
<!-- 
(e) Wyznaczyć skorygowany współczynnik determinacji R2adj w modelu M.
-->



```{r}
# funkcja jak na liście 4
współczynnik.determinacji<-function(y,y.est){
  return(sum((y.est-mean(y))^2)/sum((y-mean(y))^2))
}

# funkcja jak na liście 4
skorygowany.współczynnik.determinacji<-function(R2,n,p){
  return(1-((1-R2)*(n-1))/(n-p-1))
}
```


```{r}
R2 <- współczynnik.determinacji(Y, Y.hat)

Adj.R2 <- skorygowany.współczynnik.determinacji(
  R2,
  length(Y),
  length(M$coefficients)
)

```

Wnioski: Współczynnik determinacji `r R2` oraz skorygowany współczynnik `r Adj.R2` wskazują na bardzo dobre dopasowanie modelu do danych. Niewielka różnica między tymi wartościami sugeruje, że model nie jest przeparametryzowany, a uwzględnione zmienne objaśniające w istotny sposób wyjaśniają zmienność zmiennej zależnej. Model dobrze dopasowywuje się do danych.


# Zadanie 2
<!-- 
Przeanalizować zachowanie reszt w modelu M w celu sprawdzenia, czy
spełnione są założenia modelu regresji liniowej. W tym celu wykonać:
-->



## Podpunkt (a)
<!-- 
(a) wykresy kwantylowe reszt,
-->

```{r}
e <- Y - Y.hat
```


```{r rezydua_wykres_kwantylowy, echo=FALSE, fig.cap="Wykres kwantylowy rezyduów"}
qqnorm(e)
qqline(e)
```
Wnioski: Wykres kwantylowy \ref{fig:rezydua_wykres_kwantylowy} wygląda dobrze i wskazuje na to, że reszty zachowują się jak reszty dla rozkładzu normalnego


## Podpunkt (b)
<!-- 
(b) wykresy reszt względem każdej ze zmiennych objaśniających,
-->

Wykres rozrzutu rezyduów względem każdej ze zmiennych objaśniających 
$X_i$ dla $i=1,2,3,4,6,7$ jest przedstawiony na rysunku \ref{fig:rezydua_rozrzut_x}.

```{r rezydua_rozrzut_x, fig.cap="Wykres rozrzutu rezyduów względem wartości zmiennej x"}
par(mfrow=c(2,3), mar=c(6,4,2,1))

idx <- c(1,2,3,4,6,7)

for(i in 1:ncol(X.M)){
  plot(X.M[, i], e,
       xlab = colnames(X.M)[i],
       ylab = "Reszty",
       main = paste("Reszty ", colnames(X.M)[i]))
  abline(h = 0, col = "red")
}

par(mfrow=c(1,1))
```

Z wykresu \ref{fig:rezydua_rozrzut_x} zauważamy, że reszty w porównaniu do każdej zmiennej objaśniającej zachowują się losowo. Oznacza to, że model jest liniowy, a reszty nie są skorelowane ze zmiennymi.


## Podpunkt (c)
<!-- 
(c) wykresy reszt względem wartości przewidywanych przez model.
Sformułować wnioski wynikające z przeprowadzonej analizy.
-->


Wykres rozrzutu rezyduów względem estymowanych wartości jest przedstawiony na rysunku \ref{fig:rezydua_rozrzut_prognozy}.
```{r rezydua_rozrzut_prognozy, echo=FALSE, fig.cap="Wykres rozrzutu rezyduów względem prognoz"}
plot(Y.hat, e,
     xlab="Wartości przewidywane",
     ylab="Reszty")
abline(h=0, col="red")
```

Wykres \ref{fig:rezydua_rozrzut_prognozy} pokazuje losową chmurę punktów co wskazuje, że reszty i wartości predyktowane nie są skorelowane.

