---
title: "Raport z listy 10"
author: "Ksawery Józefowski,   album 277513"
date: "`r Sys.Date()`"
output:
  pdf_document:
    toc: true
    fig_caption: true
    fig_width: 5
    fig_height: 4
    number_sections: true
  word_document:
    toc: true
subtitle: Modele regresji i ich zastosowania
header-includes:
- \usepackage[OT4]{polski}
- \usepackage[utf8]{inputenc}
- \usepackage{multirow}
- \usepackage{graphicx}
- \usepackage{booktabs}
- \usepackage{float}
fontsize: 12pt
---

```{r setup, include=FALSE}
knitr::opts_chunk$set(echo = TRUE)
knitr::opts_chunk$set(warning = FALSE, message = FALSE) 
knitr::opts_chunk$set(fig.pos = "H", out.extra = "", fig.align = "center")

set.seed(123)
```



# Generowanie zbioru danych do regresji logistycznej
<!-- Rozmiar próby: n = 300, liczba zmiennych objaśniających X1, . . . , Xp: 
p = 20, przy czym zmienna X1 jest tożsamościowo równa 1.
-->

Model regresji logistycznej jest postaci:
$$\log\frac{p(\mathbf{x})}{1-p(\mathbf{x})}=x\beta^T$$
gdzie $p(\mathbf{x})=\mathbb{P}(Y=1\mid\mathbf{X}=\mathbf{x})$ 
to prawdopodobieństwo sukcesu, $\mathbf{x}$ to wektor cech, a $\beta$ to
wektor nieznanych parametrów w modelu.

Reguła klasyfikacyjna jest postaci:
$$
d^*(\mathbf{x})
=
\begin{cases}
1,& \text{gdy}\quad  p(\mathbf{x})>\pi_0,\\
0,& \text{gdy}\quad  p(\mathbf{x})\leq\pi_0,\\
\end{cases}
$$
gdzie $\pi_0$ jest pewną stałą z przedziału $(0,1)$.

## Część 1.
<!-- Przyjąć, że jedynie zmienne X1, . . . , X10 wpływają na Y , przypisując im -->
<!-- (wybrane) niezerowe współczynniki β1, . . . , β10. Pozostałym zmiennym -->
<!-- przypisać współczynniki regresji równe zeru, tzn. β11 = . . . = β20 = 0 -->


Generujemy $n=300$ obserwacji a liczba zmiennych objaśniających jest równa $20$.

```{r}
set.seed(123)
n <- 300
p <- 20
beta <- rep(0, p)
beta[1:10] <- c(1, -2, 1.5, -1, 2, -1.5, 0.8, -0.8, 1.2, -1.2)
```

Współczynniki $\beta$ w modelu to

```{r}
print(cbind(i=1:20, beta_i=beta))
```


## Część 2.
<!-- Dla i = 1, 2, . . . , n wykonać następujące kroki -->


### Podpunkt (a)
<!-- Przyjąć xi1 = 1 oraz wygenerować wartości xi2, xi3, . . . , xip pozostałych -->
<!-- p − 1 zmiennych objaśniających X2, . . . ,Xp. Przyjąć, -->
<!-- że każda z tych wartości pochodzi z rozkładu normalnego (np. -->
<!-- rnorm()). -->

Dla $i=1,2,\ldots,20$ przyjmujemy, że $x_{i1}=1$ a nastepnie generujemy, 
za pomocą standardowego rozkładu normalnego $\mathcal{N}(0,1)$, wartości
$x_{i2},x_{i3},\ldots,x_{i20}$ dla pozostałych $p-1=19$ zmiennych objaśniających 
$X_2,X_3,\ldots,X_{20}$

```{r}
set.seed(123)
X1 <- rep(1, n)
X2...20 <- matrix(rnorm(n * (p - 1)), nrow = n, ncol = p - 1)
X <- cbind(X1, X2...20)
```




### Podpunkt (b)
<!-- Wygenerować wartość yi binarnej zmiennej objaśnianej Y , która -->
<!-- przyjmuje wartości 0 i 1 z prawdopodobieństwami odpowiednio -->
<!-- 1 − π(xi) oraz π(xi), gdzie xi = (xi1, . . . , xip) -->


Generujemy wartości $y_i, i=1,2\ldots,300$ binarnej zmiennej objaśniającej $Y$,
która przyjmuje wartości $0$ oraz $1$ z prawdopodobieństwami, odpowiednio,
$\pi(\mathbf{x}_i)$ oraz $1-\pi(\mathbf{x}_i)$, 
gdzie $\mathbf{x}_i=(x_{i1},\ldots,x_{ip})$ oraz

$$
\pi(\mathbf{x}_i)
=\mathbb{P}(Y=1\mid X_1=x_{i1},\ldots,X_{p}=x_{ip})
=\frac{1}{1+\exp\left(-(\beta_1 x_{i1}+\ldots+\beta_p x_{ip})\right)}
$$


```{r}
set.seed(123)
lin_pred <- X %*% beta
prob <- 1 / (1 + exp(-lin_pred))
Y <- rbinom(n, size = 1, prob = prob)
df <- as.data.frame(cbind(X, Y))
colnames(df) <- c(paste0("X", 1:20), "Y")
write.csv(df, file = "dane_logistyczne.csv", row.names = FALSE)
dane <- read.csv(file = "dane_logistyczne.csv", sep = ",", dec = ".", check.names = FALSE)
```






# Konstrukcja modelu regresji logistycznej

## Zadanie 1: Wczytać do pakietu statystycznego dane z utworzonego pliku.


### podpunkt (a): 
<!-- Podzielić losowo zbiór danych w proporcji 70 : 30 na zbiór treningowy  -->
<!-- i zbiór testowy, dbając o to, aby frakcja (odsetek) rekordów -->
<!-- ze zmienną y = 1 w obu zbiorach była zbliżona. -->
Cały zbiór danych zawiera ... obserwacji, które podzielimy w proporcji $70:30$ 
na część uczącą i część testową za pomocą funkcji \textit{createDataPartition()}
z pakietu \texttt{caret}.

```{r}
set.seed(123)
library(caret)
trainIndex <- createDataPartition(dane$Y, p = 0.7, list = FALSE)
train <- dane[ trainIndex, ]
test <- dane[-trainIndex, ]
```


### podpunkt (b): 
<!-- Wykorzystując zbiór treningowy, skonstruować model regresji -->
<!-- logistycznej opisujący zależność między zmienną objaśnianą Y a -->
<!-- wszystkimi zmiennymi objaśniającymi X1, . . . , Xp. -->


Modele regresji logistycznej stworzymy przy pomocy fukcji \textit{glm()}.

```{r}
model.full <- glm(Y ~ ., data = train[,-1], family = binomial)
model.null <- glm(Y ~ 1, data = train, family = binomial)
```



### podpunkt (c): 
<!-- Za pomocą testu ilorazu wiarygodności zweryfikować hipotezę zerową -->
<!-- H0 : β2 = . . . = βp = 0, -->
<!-- która stwierdza, że żadna ze zmiennych objaśniających X2, . . . , Xp -->
<!-- nie wpływa na zmienną objaśnianą Y . Wyznaczyć p-wartość testu -->
<!-- oraz rozstrzygnąć, czy na poziomie istotności α = 0.05 należy -->
<!-- odrzucić H0. -->

Do przeprowadzenia wspomnianego w zadaniu testu ilorazu wiarogodności 
wykorzystamy funkcję \textit{anova()}.

```{r}
lrt.test <- anova(model.null, model.full, test = "LRT")
p.value  <- lrt.test$`Pr(>Chi)`[2]
```

Na podstawie testu opartego na ilorazie wiarogodności na poziomie istotności 
$\alpha = 0.05$ **odrzucamy** hipotezę $H_0$ mówiącą, że 
$\beta_2 = \beta_3 = \ldots = \beta_{20}=0$, więc przynajmniej jedna 
ze zmiennych objaśniających $X_2, \ldots, X_{20}$ ma istotny wpływ na $Y$.
P-wartość tego testu wynosi $`r format(p.value, scientific=TRUE, digits=3)`$.


### podpunkt (d): 
<!-- Dla każdego z parametrów βi, i = 2, . . . , p: -->
<!-- i. wyznaczyć estymatory βbi oraz ich błędy standardowe SEβi, -->

Estymatory $\hat{\beta_i}$ oraz ich błędy standardowe $SE_{\beta_i}$ 
otrzymujemy za pomocą podsumowania \textit{summary()} modelu pełnego 
i są podane w tabeli poniżej.

```{r}
summary(model.full)[["coefficients"]]
```


<!-- ii. skonstruować przedziały ufności na poziomie 1 − α, -->

Przedziały ufności otrzymujemy za pomocą funkcji \textit{cofint()} 
i są podane w kolejnej tabeli.

```{r}
set.seed(123)
przedzialy <- confint(model.full, level = 0.95)
przedzialy
```


<!-- iii. zweryfikować hipotezę H0 : βi = 0 przeciwko H1 : βi ̸= 0 na -->
<!-- poziomie istotności alpha. -->

Do zweryfikowania hipotezy $H_0: \quad \beta_i=0$ przeciwko 
hipotezie alternatywnej $H_1:\quad \beta_i\neq 0$ można wykorzystać tabelę 
z przedziałami ufności.

Otrzymujemy z niej, że zmienne $X_2, X_3, X_4, X_5, X_6, X_7, X_8, X_9, X_{10}, 
X_{17}, X_{18}$ mają istotny wpływ na zmienną $Y$, ponieważ ich przedziały ufności 
nie zawierają zera. Zmienne $X_{11}, X_{12}, X_{13}, X_{14}, X_{15}, X_{16}, 
X_{19}, X_{20}$ są nieistotne, gdyż odpowiadające im przedziały ufności zawierają 
wartość zero.

Alternatywnie: można wykorzystać wyznaczone p-wartości tych testów:

```{r}
which(summary(model.full)[["coefficients"]][, 4] < 0.05)
```


### podpunkt (e): 
<!-- Porównać wektor parametrów β = (β1, . . . , βp)  -->
<!-- z jego estymatorem βb = (βb1, . . . , βbp).  -->
<!-- W tym celu sprawdzić, czy estymator βb poprawnie zidentyfikował 
<!-- wszystkie niezerowe elementy wektora β oraz czy prawidłowo określił ich znaki --->

```{r}
data.frame(beta = beta,
           beta.est = model.full$coefficients,
           istotny = ifelse(summary(model.full)[["coefficients"]][, 4]<0.05,
                      "TAK",
                      "nieistotna"))
```

Estymator $\hat{\beta}$ poprawnie zidentyfikował wszystkie niezerowe elementy 
wektora $\beta$ (zmienne $X_2, \ldots, X_{10}$) jako istotne i prawidłowo 
określił ich znaki. Wśród zmiennych o zerowych współczynnikach błędnie uznał 
za istotne $X_{17}$ oraz $X_{18}$, co przy poziomie 
istotności $\alpha = 0.05$ i 10 testach jest zjawiskiem naturalnym.


## Zadanie 2
<!-- Zinterpretować dwa niezerowe współczynniki estymatora βb  -->
<!-- w kategoriach ilorazu szans (odds ratio). -->

Przykładowo, dla zmiennych $X_3$ oraz $X_6$ te ilorazy szans to, odpowiednio,
$\exp(\hat{\beta}_3) \approx$ `r exp(model.full$coefficients["X3"])` oraz $\exp(\hat{\beta}_6) \approx$ `r exp(model.full$coefficients["X6"])`.

Oznacza to, że przy wzroście $X_3$ o $1$
szanse zajścia zdarzenia $Y=1$ **rosną** około `r exp(model.full$coefficients["X3"])` krotnie, natomiast wzrost 
$X_6$ o jeden powoduje **spadek** szans o około $97.8\%$ 
(tzn. szanse stają się `r exp(model.full$coefficients["X6"])` razy mniejsze).

Jeśli obie te zmienne wzrosną o $1$ to wtedy szanse zmienią się 
$61.934 \times 0.022 \approx 1.362$ krotnie, bo ich wspólny iloraz szans 
to iloczyn indywidualnych ilorazów szans, co oznacza nieznaczny 
**wzrost** szans o około $36.2\%$.


## zadanie 3
<!-- Dla dwóch poziomów odcięcia π0 = 0.5 oraz π0 = 0.7 wykorzystać -->
<!-- zbiór testowy do skonstruowania classification table. Wyznaczyć miary -->
<!-- zdolności predykcyjnej modelu: sensitivity, specificity, false positive rate, -->
<!-- false negative rate, overall proportion of correct classifications. -->
Konstruujemy macierz pomyłek postaci

$$
\begin{tabular}{cc|cc}
\multicolumn{1}{c}{} &\multicolumn{1}{c}{} &\multicolumn{2}{c}{Actual} \\ 
\multicolumn{1}{c}{} & 
\multicolumn{1}{c|}{} & 
\multicolumn{1}{c}{0} & 
\multicolumn{1}{c}{1} \\ \hline
\multirow[c]{2}{*}{\rotatebox[origin=tr]{90}{Predicted}}
& 0  & TN & FN   \\[5ex]
& 1  & FP   & TP \\ \hline
\end{tabular}
$$

Wyznaczamy miary zdolności predykcyjnej modelu:

\begin{itemize}
\item $Sensitivity =\frac{TP}{TP+FN}$ 
\item $Specificity =\frac{TN}{TN+FP}$ 
\item $FPR =\frac{FP}{TN+FP}$ 
\item $FNR =\frac{FN}{TP+FN}$ 
\item $Accuracy =\frac{TP+TN}{TP+TN+FP+FN}$ 
\end{itemize}

```{r}
predict.test <- predict(model.full, newdata = test, type = "response")

conf.matrix.metrics <- function(threshold) {
  pred.class <- ifelse(predict.test > threshold, 1, 0)
  cm <- table(Predicted = pred.class, Actual = test$Y)

  TP <- cm["1", "1"];  TN <- cm["0", "0"]
  FP <- cm["1", "0"];  FN <- cm["0", "1"]

  sensitivity <- TP / (TP + FN)
  specificity <- TN / (TN + FP)
  fpr <- FP / (TN + FP)
  fnr <- FN / (TP + FN)
  acc <- (TP + TN) / sum(cm)

  list(cm = cm,
       sensitivity = sensitivity,
       specificity = specificity,
       fpr = fpr,
       fnr = fnr,
       accuracy = acc)
}

M.1 <- conf.matrix.metrics(0.5)
M.2 <- conf.matrix.metrics(0.7)
```

Macierze pomyłek:

```{r}
print(M.1$cm)
```

```{r}
print(M.2$cm)
```

Wskaźnki porównujace modele:

```{r}
data.frame(
  Miara = c("Sensitivity", "Specificity", "FPR", "FNR", "Accuracy"),
  pi0_05 = round(c(M.1$sensitivity, M.1$specificity,
                        M.1$fpr, M.1$fnr, M.1$accuracy), 4),
  pi0_07 = round(c(M.2$sensitivity, M.2$specificity,
                        M.2$fpr, M.2$fnr, M.2$accuracy), 4)
)
```

Dla progu $\pi_0 = 0.5$ model osiąga wyższą czułość
oraz ogólną dokładność, kosztem niższej swoistości. 
Dla progu $\pi_0 = 0.7$ swoistość wzrasta, 
a FPR spada, jednak model częściej pomija prawdziwe przypadki $Y=1$. 
W obu przypadkach model radzi sobie bardzo dobrze — 
wybór progu zależy od tego, czy ważniejsze jest unikanie fałszywie dodatnich 
czy fałszywie ujemnych klasyfikacji.

Dla $\pi_0 = 0.5$ model popełnił 5 błędy FP i 4 FN, natomiast dla 
$\pi_0 = 0.7$ odpowiednio 4 FP i 7 FN, wyższy próg zmniejsza FN 
kosztem nieznacznego wzrostu FP.

## Zadanie 4
<!-- Wykorzystać zbiór testowy do narysowania krzywej ROC. Wyznaczyć -->
<!-- pole pod krzywą ROC (AUC) i zinterpretować jego wartość  -->
<!-- w kontekście wartości predykcyjnej modelu. -->


```{r}
library(pROC)
roc.object <- roc(test$Y, predict.test)
auc(roc.object)
```



```{r}
plot(roc.object,
     col = "steelblue",
     lwd = 2,
     main = paste0("Krzywa ROC  (AUC = ", round(auc(roc.object), 3), ")"),
     xlab = "1 - Specificity (FPR)",
     ylab = "Sensitivity (TPR)")
```

Pole pod krzywą ROC wynosi $AUC = 0.947$, co oznacza, że model z prawdopodobieństwem 
$94.7\%$ przypisze wyższe prawdopodobieństwo sukcesu losowo wybranej obserwacji 
z klasy $Y=1$ niż losowo wybranej obserwacji z klasy $Y=0$. 
Wartość ta jest bliska 1, co świadczy o bardzo dobrej zdolności predykcyjnej modelu.





